【裁判字號】    91,上訴,1164
【裁判日期】    920731
【裁判案由】    偽造有價證券等
【裁判全文】
臺灣高等法院刑事判決                          九十一年度上訴字第一一六四號
    上  訴  人
    即  被  告  丁○○
    指定辯護人  甲○公設辯護人  周君穎
右上訴人因偽造有價證券等案件，不服臺灣台北地方法院九十年度訴字第一一二四號
，中華民國九十一年三月七日第一審判決（起訴案號：臺灣台北地方法院檢察署九十
年度偵字第八三八號）提起上訴，甲○判決如左：
    主  文
原判決撤銷。
丁○○無罪。
    理  由
一、公訴意旨略以：被告丁○○前因違反藥事法案件，於民國八十六年間經法院判處
    有期徒刑五月確定，並於八十八年十月二十六日執行完畢。詎仍不知悔改，復於
    八十九年五月間，在台北市○○路附近拾獲乙○○遺失之台北銀行永春分行、帳
    號八一五八五號、票號ＹＣ0000000號，已蓋妥發票人旭麟實業有限公司
    （以下簡稱旭麟公司）、代表人乙○○印章之空白支票一紙，竟意圖為自己不法
    之所有，以變易持有為所有之意思予以侵占入己。嗣並於付款金額欄偽填新台幣
    （下同）十六萬八千五百元，及發票日八十九年五月二十九日，偽造該紙支票，
    並於同年月三十日持上開支票至台北銀行萬華分行提示以行使，經發現上開支票
    之發票人印章係旭麟公司之估價用章，並非支票之印鑑章，乃發覺上情，因認被
    告丁○○涉有刑法第三百三十七條、第二百零一條第一項之罪嫌。
二、訊據被告丁○○堅決否認有何侵占遺失物與偽造有價證券之犯行，辯稱：乙○○
    之子丙○○曾向伊借錢，有時一起至酒店喝酒欠伊酒錢，上開支票是丙○○交付
    伊作為償還債務之用等語。
三、公訴人認被告丁○○涉有偽造有價證券等犯行，無非係以：(一)證人乙○○及丙○○之證詞及(二)乙○○之入出境查詢資料為其主要論據。
四、按犯罪事實，應依證據認定之，無證據不得推定其犯罪事實；又不能證明被告犯
    罪者，應諭知無罪之判決，刑事訴訟法第一百五十四條、第三百零一條第一項前
    段分別定有明文。次按「認定犯罪事實所憑之證據，雖不以直接證據為限，間接
    證據亦包括在內；然無論直接或間接證據，其為訴訟上之證明，須於通常一般之
    人均不致於有所懷疑，而得確信其為真實之程度者，始得據之為有罪之認定，倘
    其證明尚未達到此一程度，而有合理性懷疑之存在時，事實審法院復已就其心證
    上理由予以闡述，敘明其如何無從為有罪之確信，因而為無罪之判決者，亦不得
    遽以自己片面之觀點，遽指其為違法」，最高法院七十六年台上字第四九八六號
    著有判例。經查：
  (一)、關於證人乙○○之證述
    １、證人乙○○於甲○固證稱：「（問：支票是如何遺失的？）答：我是要開支
        票的時候，發現印章蓋錯了，才把支票放在公事包內，我不知道何時遺失的
        」；「我每個月都會預備壹張空白支票，因為有的廠商要現金的。我知道該
        支票蓋錯印章，所以放在公事包內，我只有遺失該紙支票，其他東西沒有遺
        失。」等語（甲○九十二年七月十日審判筆錄第四頁、第十二頁），於原審
        另證稱：「遺失的時間大概是五月中至五月底，我自己也搞不清楚。系爭支
        票是單獨一張遺失，並非整本遺失。系爭支票遺失之前，是放在我的包包裡
        ，每天帶進帶出，那段期間（五月間），我並沒有碰到被告，他有無到我們
        公司，我就不記得」云云（原審卷第四十二頁），證人乙○○對於何時、何
        地遺失本件支票，均無法清楚的指述。
    ２、證人乙○○於甲○審理時證稱已經營公司十五、六年，申領支票已十五、六
        年（見甲○審判筆錄），竟會在支票上蓋錯章？支票之印鑑章與「估價單之
        印章」，對於一位使用支票十五、六年之人，應係很容易區別之事，除非是
        陌生人，否則應不致於蓋錯章，惟本件系爭支票竟是蓋用「估價單之印章」
        ？至為可疑。且遺失支票是單獨一張，而非整本支票（甲○卷第二十三頁）
        ？又為何乙○○的整個包包，僅有遺失一張支票，其他之物均未遺失（甲○
        卷第二十二頁）？凡此均與常理有違。
    ３、證人乙○○於甲○九十一年五月十五日訊問時供陳「票頭還在，下次開庭再
        帶來」（甲○卷第二十二頁），於下一次庭期，證人乙○○卻到庭稱：「票
        根已經不存在」（甲○卷第四十七頁），如此重要之證據，為何會沒有保存
        ？（被告聲請甲○調支票之票頭，甲○卷第八十五頁，因證人乙○○稱已無
        票根而無從調取，併此敘明），
    ４、甲○曾請證人乙○○帶公司之估價單與估價章到院，詎證人僅帶估價章，其
        他估價單都沒有帶，無從辨別本件系爭支票上之印章是否即係估價章。證人
        並稱：「我個人的私章，因為公司已經結束，怕搞混，所以把他銷燬了」（
        甲○卷第一二七頁），本件系爭支票既係蓋錯章而生訴訟，公司章等有關印
        章應係重要證據，證人乙○○又何須急著銷燬印章？是以證人乙○○所言，
        是否實在，不無可疑，證人乙○○之證言，至多僅能證明其所持有之本件系
        爭支票遺失之事實，尚不足以證明被告確有拾得支票後予以侵占並偽造之犯
        行。
  (二)、本案之爭點在於被告丁○○取得系爭支票，究係證人丙○○所交付並授權填寫
      ？抑或係被告丁○○拾得後予以侵占並偽造之，經查：
    １、被告丁○○於民國九十一年五月十六日具狀聲請傳喚證人戊○○（甲○卷第
        二十七頁），經甲○數度傳喚，經一年後，證人戊○○始於九十二年七月十
        日到庭作證，經甲○將被告丁○○與證人戊○○隔離訊問結果，被告丁○○
        先供稱：「（問：丙○○於何時、何地拿該紙支票交給你？）答：八十九年
        五月二十二日下午五點下班以後丙○○開他們公司的車來我以前住的地方（
        台北市○○路○段二八一巷十號四樓）給我。是在我的房間內給我。（問：
        在場有哪些人？）答：還有戊○○在場，戊○○比丙○○早到。（問：戊○○為何會到你家？）答：她拿一些手工藝品要來給我加工，因為她趕不出來
        。要趕出來交給公司。丙○○是差不多五點多來我住的房間。丙○○說該票
        是向他父親借來還給我，我問他你爸爸知不知道，他說知道。丙○○留在我
        ，戊○○看到我們二人在談話，所以有先離開。」等語，證人戊○○結證稱
        ：「八十九年五月二十二日下午我有到丁○○的房間，當天我是拿手工藝品
        去請丁○○幫我趕工，因為我手工藝十天要交一次貨。所以才會記得。當天
        我中午就過去，大約在六點左右離開。丁○○住在西園路光復橋下的一間四
        樓的房子。與丁○○是在客廳見面的，該屋是套房。當天有碰到丙○○，他
        （指丙○○）大約下午五點多到，我原先不認識他（丙○○）。他匆匆忙忙
        的說我總共欠你多少錢，順便從身上拿出壹張支票，我想那是他們之間可能
        有事情要談，所以我就去洗手間暫時迴避一下。在洗手間裡面待大約沒有十
        分鐘。我出來的時候，丙○○已經離開了。我之前之所以不敢出來作證，是
        怕我先生嫌我多管閒事，去年九十一年五月間，丁○○要到高院開庭，他要
        我出來做證，我說不方便，但我有打電話給丙○○問他怎麼回事，怎麼不敢
        說實話，這樣會害了丁○○。」等語，足徵被告所供情節與證人戊○○所證
        稱情節，僅細微末節之處因時間經過已久致記憶有所出入外，其他重要情節
        大致相符，特別是甲○審判期日問證人乙○○：「你兒子丁○○有沒有來？
        」證人戊○○隨即脫口而出「有，他有來，他在外面」等語，足徵證人戊○○確實有見過丙○○之人，否則如何認得丙○○而脫口說出丙○○確有到法
        院之事實，是以證人戊○○之證言，應非臨訟勾串所為，自可採信。
    ２、至於被告丁○○於偵查中供稱：「他（指丙○○）欠我錢，約十萬元，後因
        我缺錢，他兒子（指丙○○）拿空白支票給我，金額叫我自己填，因我自己
        缺六萬元，所以我就填了十六萬八千五百元」云云，於原審審理時則供稱：
        「丙○○陸續欠我錢，共欠十六萬八千五百元」云云，於甲○則稱：「因為
        酒錢有二、三萬元，有好幾次，另外有我賭博贏的錢，他也有向我借，一共
        欠我十萬八千五百元，因為他車子停在樓下，他急著要開走，他叫我填十六
        萬八千五百元，多的錢要給他」等語（甲○卷第四十六頁），被告在原審之
        陳述，稍嫌簡略，尚難因此而認其前後供述有所矛盾。
    ３、本件案發經過是，被告丁○○於八十九年五月三十日，在支票背面簽名並記
        載「000000000000」，將本件系爭支票存入其設於台北銀行萬
        華分行000000000000號帳戶提示，嗣經台北銀行永春分行發現
        上開支票之發票人印章不符後通知乙○○至銀行說明，乙○○始知該支票遺
        失，並同時在該銀行辦理「票據掛失止付」手續，台北縣警察局新店分局乃
        於八十九年七月一日通知乙○○到局製作警詢筆錄之事實，業經證人乙○○
        於檢察官訊問時結證屬實（偵查卷第三十一頁反面），並有上開支票、退票
        理由單、掛失止付票據提示人資料查報表、票據掛失止付通知書、遺失票據
        申報書等影本附卷可稽，足徵證人乙○○在未經銀行通知之前，顯然並不知
        其支票遺失之事至明。嗣新店分局乃將被告丁○○函送臺灣臺北地方法院檢
        察署檢察官偵辦侵占等罪，被告未居住於
        緝，於九十年七月三十一日通緝到案經檢察官訊問時即告知檢察官「支票是
        丙○○拿給我的，因為他欠我錢，約十萬元，後因我缺錢，他兒子拿空白票
        給我，金額叫我自己填」等語（偵查卷第十八頁），假如被告丁○○確實侵
        占遺失物之支票並偽造之，被告為何會在支票背面簽名並記載其銀行之帳號
        ，自招刑責追究？依經驗法則觀之，被告應無可能自暴其短將系爭支票存入
        自己之銀行帳戶？足徵被告丁○○對於支票之取得，應認並無不法至明。
    ４、被告丁○○辯稱丙○○向其借錢，並欠其酒錢云云，惟其對於何時、地借錢
        予丙○○，何時、地與丙○○喝酒、打牌，所借金額各為多少等情，雖未能
        清楚敘明，惟此僅說明被告丁○○對丙○○如何向其借款之事實無法證明而
        已，尚難據推論被告犯有侵占遺失物罪及偽造有價證券犯行。
    ５、被告丁○○於原審曾聲請送法務部調查局作測謊鑑定，經原審認為並無必要
        而未實施測謊，被告上訴甲○後，仍聲請送有關單位測謊，經甲○於九十一
        年六月十一日送請法務部調查局測謊，測謊結果，認為「丁○○、乙○○、
        丙○○三人經測試未獲致明確生理反應圖形，不予研判有無說謊」，有該局
        九十一年七月二十九日調科參字第０九一二三０四八七００號函在卷（甲○
        卷第六十五頁）可佐，甲○依職權再函請內政部警政署刑事警察局作測謊鑑
        定，經該局函覆：「因本局目前受理測謊案件業務繁重，人力難以調配支援
        」而未能實施測謊鑑定，有該局九十一年八月八日刑鑑字第０九一０二０九
        七九五號函在卷（甲○卷第六十九頁）可稽，被告果真犯有侵占遺失物罪及
        偽造有價證券犯行，豈敢自動聲請測謊？
    ６、在九十一年五月十四日下午五點二十分，被告丁○○打電話給證人丙○○，
        並經被告錄音，被告丁○○一直問：「我問你一句話就好啦！你有向你爸說
        ？」證人丙○○閃躲不欲回答，卻又未直言否認其事，並稱：「不是啦！現
        在這不是重點」被告則稱：「嘿！哪不是重點？那就是重點，你，對不？你
        為什麼不向你老爸坦白講？」等語，業經甲○於九十一年八月二十八日當庭
        勘驗錄音帶與譯文相符（甲○卷第七十九頁），並有錄音譯文在卷（甲○卷
        第五十八頁至六十三頁）可證，如果證人丙○○未交付系爭支票給被告丁○○，被告又何須為保護自己之權利而私自錄取其與證人丙○○之電話談話內
        容作為證據？
    ７、如被告丁○○所辯稱：上開支票是丙○○交付其作為償還債務等語屬實，則
        證人丙○○可能涉及竊盜罪嫌，是以證人丙○○到甲○證稱：其並未與被告
        喝酒、打牌，亦未積欠被告債務，亦未交付上開支票予被告，亦未授權被告
        填寫金額云云，亦有可能係卸責之詞，丙○○與被告丁○○既有利害衝突，
        是以尚難以證人丙○○之證言而為不利被告之認定。證人丙○○自承在其父
        親的公司工作，薪水二、三萬元（甲○卷第四十八頁），與被告丁○○相較
        ，應是更有可能接觸證人乙○○之皮包，益徵被告辯稱：「丙○○拿其父親
        乙○○之空白支票叫伊填寫」不虛，自可採信。
  (三)、綜上各節，足認本件系爭支票，被告係誤認丙○○所交付之支票，業已得到其
      父乙○○之授權而完成支票法定記載事項至明，按刑法上所謂偽造有價證券，
      以無權簽發之人冒用他人名義簽發為要件，如果行為人基於本人之授權，或其
      他原因有權簽發者，則與無權之偽造行為不同。最高法院五十三年台上字第一
      八一０號著有判例。本件被告既係經由支票發票人乙○○之子丙○○交付並授
      權填載完成支票法定應記載事項，主觀上認為已獲授權，自與無權之偽造行為
      ，尚有不同，自難認定被告有侵占遺失物及偽造有價證券之犯行。
五、此外，亦查無其他積極證據足證被告丁○○確有公訴人所指之侵占、偽造有價證
    券犯行，自不能以推測或擬制之方法，以為裁判之基礎而認定被告犯罪。既不能
    證明被告丁○○犯罪，自應為被告丁○○無罪之諭知。原審未察，逕對被告論罪
    科刑，自有未合。被告上訴意旨，否認犯罪，而指摘原判決不當，為有理由，自
    應由甲○將原判決撤銷，改為被告無罪之諭知。
據上論斷，應依刑事訴訟法第三百六十九條第一項前段、第三百六十四條、第三百零
一條第一項，判決如主文。
本案經檢察官周誠南到庭執行職務。
中      華      民      國    九十二    年      七      月    三十一    日
                              臺灣高等法院刑事第二庭
                                  審判長法  官  蔡  長  溪
                                        法  官  王  麗  莉
                                        法  官  林  俊  益
右正本證明與原本無異。
如不服本判決，應於收受送達後十日內向甲○提出上訴書狀，其未敘述上訴之理由者
並得於提起上訴後十日內向甲○補提理由書。
                                        書記官  陳  明  琴
中      華      民      國    九十二    年      八      月    一        日


司法院資訊處製作；財團法人民間司法改革基金會備份。
